最高法院民事判決　　　　　　一○○年度台上字第一八九三號
上　訴　人　趙麗莎
訴訟代理人　呂錦律師
被 上訴 人　盧金龍
上列當事人間請求酌定子女監護權等事件，上訴人對於中華民國
一○○年五月十一日台灣高等法院第二審判決（九十八年度家上
字第一九七號），提起上訴，本院判決如下：
    主  文
原判決關於命上訴人給付被上訴人新台幣伍佰捌拾玖萬伍仟捌佰
參拾貳元本息及該訴訟費用部分廢棄，發回台灣高等法院。
其他上訴駁回。
第三審訴訟費用，關於駁回其他上訴部分，由上訴人負擔。
    理  由
本件被上訴人主張：兩造於民國八十五年六月三十日結婚，婚後
生育盧伶彥（女，八十八年七月三十一日生）、盧睿辰（男，九
十一年十二月八日生）。兩造於原審九十九年八月六日行準備程
序時和解離婚，法定財產制關係消滅，上訴人應將剩餘財產之差
額，平均分配予伊。兩造剩餘財產之差額為新台幣（下同）一千
二百十三萬八千五百三十四元，上訴人自應給付伊六百零六萬九
千二百六十七元。又兩造對於如何監護子女，無法達成協議，自
有請求法院酌定之必要等情，於原審為訴之追加，求為一、命上
訴人給付六百零六萬九千二百六十七元及自九十九年八月十一日
起至清償日止，按年息百分之五計算之利息。二、盧伶彥、盧睿
辰權利義務之行使或負擔，由被上訴人任之。三、上訴人應自前
項請求判決確定時起，至盧伶彥、盧睿辰成年之日止，按月於每
月一日前，各給付盧伶彥、盧睿辰之扶養費一萬元予被上訴人，
如一期遲延給付，視為全部到期之判決（被上訴人請求上訴人給
付剩餘財產之差額，其超過五百八十九萬五千八百三十二元及自
九十九年九月十一日起之利息之訴，及關於監護子女、給付扶養
費之追加之訴，其超過下開原審准許部分，原審為其敗訴之判決
，未據其提起上訴，業已確定）。
上訴人則以：新北市中和區（原台北縣中和市○○○路一一九巷
二號七樓之二房地（下稱宜安路房地）無一千三百四十八萬九千
零八十九元之價值，伊亦無故意脫產，處分存款三百餘萬元情事
，反而被上訴人有脫產之嫌，兩造剩餘財產並無差額等語，資為
抗辯。並於原審提起反訴主張：盧伶彥、盧睿辰向由上訴人與娘
家親屬就近接送照料，被上訴人僅一人獨居又要上班，且有家庭
暴力之不良紀錄，若由其監護盧伶彥、盧睿辰，顯不符未成年子
女之利益等情，求為一、盧伶彥、盧睿辰權利義務之行使或負擔
，由上訴人任之。二、被上訴人應自第一項請求判決確定時起，
至盧伶彥、盧睿辰成年之日止，按月於每月十日前，各給付盧伶
彥、盧睿辰之扶養費一萬元予上訴人，如一期遲延給付，視為全
部到期之判決。
原審以：兩造於八十五年六月三十日結婚，未約定夫妻財產制，
於八十八年七月三十一日生育盧伶彥，於九十一年十二月八日生
育盧睿辰。兩造於九十九年八月六日和解離婚，斯時被上訴人之
財產為一、台東縣關山鎮○○段一二二三－五地號土地；二、吉
安宜昌郵局存款二萬一千七百四十七元；三、三峽大埔郵局存款
二萬零八百九十二元；四、合作金庫銀行中和分行存款六百零四
元；五、台灣中小企業銀行存款五千八百十四元；六、西元一九
九二年份TOYOTA汽車一輛，無殘值；七、花蓮市第二信用合作社
股票五股，價值二千元；八、國喬石油化學股份有限公司之投資
，價值一百六十元；九、九十七年十二月九日之提款十萬元。被
上訴人名下台東縣關山鎮土地及其父贈與之三十萬元，係其無償
取得之財產，其於吉安宜昌郵局之存款七萬六百五十元，係婚前
財產，均不應列入。依上計算，被上訴人婚後財產為負數。上訴
人之財產則為一、台新國際商業銀行中和分行存款一萬四千四百
三十六元；二、國泰世華銀行雙和分行存款一萬三千三百六十二
元；三、彰化銀行中和分行存款一萬一千九百十七元；四、楊梅
埔心里郵局存款一萬四千三百十五元；五、西元二○○二年份福
特六和汽車一輛，價值十五萬元；六、富達北歐基金，價值四萬
五千一百二十五元；七、上開宜安路房地係上訴人於婚姻關係存
續中取得之財產，兩造發生爭執後，上訴人旋於九十七年十二月
一日將斯時鑑定價值為一千三百四十八萬九千零八十九元之宜安
路房地，以低價六百五十萬元售予其母趙謝新妹，上訴人顯係為
減少被上訴人對於剩餘財產之分配，而於和解離婚前故為處分，
應將該房地之價值算入婚後財產，扣除上訴人出售時之房地貸款
餘額四百七十七萬七千六百九十元，其淨值為八百七十一萬一千
三百九十九元；八、上訴人於兩造發生紛爭後，自其存款帳戶中
多次提款，共計三百零九萬一千六百六十六元，詳如原判決附表
甲所示，扣除兩造同意之每月生活費四萬二千元及上訴人所支出
之合理費用後，其餘額二百八十三萬一千一百十元為異常提領之
款項，應算入婚後財產。上訴人雖抗辯：伊提款係用於償還欠款
、支付律師酬金、設置冷氣機、租屋、搭乘計程車、繳納信用卡
帳款等等，且為奉養母親，每月交付母親二萬元，另給付母親壓
歲錢十萬元、生日禮金五萬元，給付姪兒壓歲錢四千元，絕無故
意脫產情事等語。但查上訴人並未舉證證明其因奉養母親，每月
交付母親二萬元，給付母親壓歲錢十萬元、生日禮金五萬元，給
付姪兒壓歲錢四千元，及搭乘計程車之事實，所提證據復不能證
明上開提款係用於償還欠款、設置冷氣機、租屋等等，該項費用
不能認係合理提領之金額。至律師酬金、信用卡帳款等等，則屬
合理支出。依上計算，上訴人之剩餘財產共計一千一百七十九萬
一千六百六十四元。審酌兩造於婚後對於家庭生活、經濟負擔、
照顧子女等方面，貢獻程度相當，認平均分配兩造剩餘財產之差
額，應屬公平。兩造離婚時，被上訴人之剩餘財產為零元，上訴
人之剩餘財產為一千一百七十九萬一千六百六十四元，兩造剩餘
財產之差額為一千一百七十九萬一千六百六十四元（11,791,664
-0 =1,1791,664），予以平均分配，被上訴人得請求上訴人給付
之金額為五百八十九萬五千八百三十二元（11,791,664x1/2=5,8
95,832）。故被上訴人依夫妻剩餘財產分配請求權，請求上訴人
給付五百八十九萬五千八百三十二元，及自準備書狀（十二）送
達上訴人翌日即九十九年九月十一日起至清償日止，按年息百分
之五計算之利息，為有理由，應予准許；超過部分，為無理由，
不應准許。次查兩造和解離婚後，對於未成年之盧伶彥、盧睿辰
權利義務之行使或負擔，未能達成協議，其請求法院酌定，核無
不合。審酌盧伶彥、盧睿辰明確表達分別與上訴人、被上訴人同
住之意願；兩造在親子關係、親職能力及經濟資力等方面均相當
；被上訴人之支援系統雖較弱，惟可藉由學校同事、友人之協助
彌補；自兩造共同生活嗣分居迄今，均係由上訴人照顧盧伶彥，
被上訴人照顧盧睿辰；盧伶彥、盧睿辰之身體健康、課業表現及
心理狀態均甚為穩定，姐弟間感情親密，對於通常保護令後固定
之會面、探視均能適應並接受；兩造雖然分居，惟對盧伶彥、盧
睿辰之教養態度均平和良善，未給予不當之觀念；被上訴人於九
十七年十一月二十三日固曾毆打上訴人，並經法院核發通常保護
令，但當天係因兩造發生口角，始生事端，被上訴人並未對盧伶
彥或盧睿辰有何不當行為，難認被上訴人有不適任盧伶彥或盧睿
辰監護人之情事；兩造對於諸多事務意見無法一致，現實生活上
已無法溝通，若由兩造共同監護盧伶彥、盧睿辰，實屬窒礙難行
；兩造資力相當，倘由其中一造監護盧伶彥、盧睿辰二人，負擔
恐過重等情，爰酌定對於盧伶彥權利義務之行使及負擔，由上訴
人任之，對於盧睿辰權利義務之行使及負擔，由被上訴人任之。
復參酌兩造如原判決附件二、三之建議，酌定如原判決附件一所
示之會面探視方式。又父母對於未成年子女，有保護及教養之權
利及義務；父母對於未成年子女之扶養義務，不因離婚而受影響
，民法第一千零八十四條第二項及第一千一百十六條之二規定甚
明。兩造同意盧伶彥、盧睿辰每人每月之消費性支出以二萬元為
適當，由兩造各負擔二分之一。兩造係於九十九年八月六日和解
離婚，則上訴人應自九十九年八月六日起至盧睿辰成年之日（一
百十一年十二月八日）、被上訴人應自九十九年八月六日起至盧
伶彥成年之日（一百零八年七月三十一日）止，於每月五日前將
關於盧睿辰、盧伶彥之扶養費一萬元給付對造，如有一期未付，
視為全部到期。被上訴人關於監護子女、給付扶養費之追加之訴
及上訴人之反訴，於上開准許範圍內，為有理由，應予准許；逾
上開範圍之追加之訴及反訴，為無理由，不應准許。爰就被上訴
人追加之訴及上訴人之反訴，均為一部勝訴、一部敗訴之判決。
關於廢棄發回部分：
惟查上訴人於事實審抗辯：伊將宜安路房地售予母親趙謝新妹，
趙謝新妹依序於九十七年十二月一日、九十七年十二月九日、九
十八年一月十二日將價金五十萬元、五十萬元、六十七萬二千八
百五十六元匯予伊等語，並提出郵政國內匯款執據為證（見原審
卷第二宗二一、二八、二九、三○頁）。是原審既依鑑定價值一
千三百四十八萬九千零八十九元計算該房地之淨值，並將其淨值
及上訴人之存款均算入上訴人之剩餘財產，則上訴人上開抗辯倘
非虛妄，自應將趙謝新妹匯予上訴人之前述價金扣除，否則，即
屬重複算入。原審未為審認，遽命上訴人給付被上訴人五百八十
九萬五千八百三十二元及利息，已有可議。次查，子女給予父母
扶養費等，通常不會要求父母簽收。上訴人抗辯伊因奉養母親，
每月交付母親二萬元，另給付母親壓歲錢十萬元、生日禮金五萬
元，固未提出字據為證，但法院非不得依其他途徑調查其抗辯是
否屬實。原審逕以上訴人未舉證證明為由，認上訴人未支付此項
金錢，亦有可議。又證人游碧如於原審證稱：被上訴人跟伊說，
他提早解約是因為買房子，不是要另外租屋，好像也是買在我們
同社區等語（見原審卷第三宗一二八頁）。上訴人因而抗辯：證
人游碧如表示被上訴人在同社區買房子，被上訴人資金之來源，
有否隱匿財產，被上訴人應說明等語（見原審卷第三宗一八○頁
）。原審未予究明，遽為判決，並嫌速斷。上訴論旨，指摘原判
決此部分違背法令，求予廢棄，非無理由。
關於駁回其他上訴部分：
原審酌定盧睿辰之監護人、兩造與盧伶彥及盧睿辰會面探視之方
式、並命上訴人按月給付關於盧睿辰之扶養費一萬元予被上訴人
，駁回上訴人此部分之反訴，經核於法並無違誤。上訴論旨，指
摘原判決此部分違背法令，求予廢棄，非有理由。
據上論結，本件上訴一部為有理由，一部為無理由。依民事訴訟
法第四百七十七條第一項、第四百七十八條第二項、第四百八十
一條、第四百四十九條第一項、第七十八條，判決如主文。
中    華    民    國  一○○  年   十一   月    三    日
                      最高法院民事第四庭
                          審判長法官  劉  福  來  
                                法官  陳  國  禎  
                                法官  陳  重  瑜  
                                法官  黃  秀  得  
                                法官  簡  清  忠  
本件正本證明與原本無異
                                      書  記  官  
中    華    民    國  一○○  年    十一  月   十五   日
                                                      v